ACORDAO-COMPLETO-2512387

ACÓRDÃO 18385/2021 ATA 38/2021 - SEGUNDA CÂMARA

VISTOS, relatados e discutidos estes autos que tratam de pedido de reexame interposto por Maristela Soares Abreu, viúva do militar falecido Sr. José Washington Soares de Abreu, contra o Acórdão 12975/2020-TCU-Segunda Câmara, que considerou seu ato de pensão militar ilegal e negou-lhe registro;
ACORDAM os Ministros do Tribunal de Contas da União, reunidos em Sessão da 2ª Câmara, ante as razões expostas pelo Relator, e com fundamento no art. 48, da Lei 8.443/1992, em:
9.1. conhecer do pedido de reexame para, no mérito, negar-lhe provimento; e
9.2. dar ciência desta decisão à recorrente e aos demais interessados.

Pedido de reexame (peça 25) interposto pela Sra. Maristela Soares Abreu, beneficiária de pensão militar instituída pelo Sr. José Washington Soares de Abreu, na condição de viúva do instituidor, contra o Acórdão 12.975/2020TCU2ª Câmara (peça 10), que teve como relator o Excelentíssimo Senhor Ministro-Substituto André Luís de Carvalho.

Segunda Câmara

Subdiretoria de Inativos e Pensionistas - ÁREA MILITAR.

3. Interessados/Responsáveis/Recorrentes:
3.1. Interessados: Adriana de Figueiredo Pereira (XXX.812.864-XX); Dagmar Mendonça de N. Beiriz (XXX.947.797-XX); Edimar Negreiros de Andrade (XXX.711.797-XX); Maria Edna N. dos Santos (XXX.748.287-XX); Maristela Soares Abreu (XXX.060.197-XX).
3.2. Recorrente: Maristela Soares Abreu (XXX.060.197-XX).

13.1. Ministros presentes: Bruno Dantas (Presidente), Augusto Nardes, Aroldo Cedraz (Relator) e Raimundo Carreiro.
13.2. Ministro-Substituto presente: André Luís de Carvalho.

AROLDO CEDRAZ

Transcrevo, a seguir, instrução elaborada no âmbito da Secretaria de Recursos (peça 53) , que contou com a concordância do corpo diretivo da unidade técnica (peça 54) e do Ministério Público junto ao TCU (peça 55) :
"INTRODUÇÃO
1.	Trata-se de pedido de reexame (peça 25) interposto pela Sra. Maristela Soares Abreu, beneficiária de pensão militar instituída pelo Sr. José Washington Soares de Abreu, na condição de viúva do instituidor, contra o Acórdão 12975/2020-TCU-Segunda Câmara (peça 10) , que teve como relator o Excelentíssimo Senhor Ministro-Substituto André Luís de Carvalho.
1.1.	A deliberação recorrida apresenta o seguinte teor:
	VISTOS, relatados e discutidos estes autos de pensões militares deferidas pela Subdiretoria de Inativos e Pensionistas na Área Militar junto ao Comando da Aeronáutica a partir do falecimento de Josué do Vale Pereira, José Serafim de Negreiros e José Washington Soares de Abreu;
	ACORDAM os Ministros do Tribunal de Contas da União, reunidos em Sessão da 2ª Câmara, nos termos do art. 71, III e IX, da Constituição de 1988, e dos arts. 1º, V, 39, II, e 45 da Lei nº 8.443, de 1992, além dos arts. 260, § 1º, e 262, § 2º, do RITCU, ante as razões expostas pelo Relator, em:
	9.1. assinalar a legalidade dos atos de pensão militar, concedendo-lhes o respectivo registro, sob as seguintes condições:
	9.1.1. pensão militar instituída, como ato de reversão, por Josué do Vale Pereira em favor de Adriana de Figueiredo Pereira (à Peça 2 sob o n.º 10714944-08-2015-000371-2) ; e
	9.1.2. pensão militar instituída, como ato inicial, por José Serafim de Negreiros em favor de Dagmar Mendonça de Negreiros Beiriz, Edimar Negreiros de Andrade (falecida) e Maria Edna Negreiros dos Santos - falecida (à Peça 3 sob o n.º 10714944-08-2009-000404-1) ; 
	9.2. assinalar a ilegalidade do ato de pensão militar instituída por José Washington Soares de Abreu, como ato inicial, em favor de Maristela Soares Abreu (à Peça 4 sob o n.º 10714944-08-2015-000850-1) , diante da indevida referência em quatro níveis acima para o cálculo dos aludidos proventos de pensão militar e da indevida cumulação da aludida pensão militar com a aposentadoria sob o regime próprio de previdência social do Município do Rio de Janeiro - RJ e a aposentadoria sob o regime geral de previdência social (RGPS) ;
	9.3. dispensar o ressarcimento das quantias percebidas indevidamente, mas de boa-fé, em consonância com a Súmula n.º 106 do TCU; 
	9.4. determinar que, no prazo de 15 (quinze) dias contados da ciência desta deliberação, a Subdiretoria de Inativos e Pensionistas na Área Militar junto ao Comando da Aeronáutica adote as seguintes medidas: 
	9.4.1. faça cessar o pagamento decorrente do ato ora considerado ilegal pelo item 9.2 deste Acórdão, sob pena de responsabilidade solidária da autoridade administrativa omissa, nos termos do art. 71, IX, da Constituição de 1988 e do art. 262, caput, do Regimento Interno do TCU; 
	9.4.2. dê ciência do inteiro teor desta deliberação à interessada indicada pelo item 9.2 deste Acórdão, alertando-a de que o efeito suspensivo proveniente da eventual interposição de recurso junto ao TCU não a eximirá da devolução dos valores percebidos indevidamente após a notificação, diante do não provimento ao referido recurso, devendo encaminhar os comprovantes dessa notificação ao TCU no prazo de até 30 (trinta) dias; 
	9.4.3. oriente a interessada indicada pelo item 9.2 deste Acórdão sobre a eventual possibilidade de exercer a superveniente opção com vistas a permitir a percepção da presente pensão militar a partir das subjacentes desistências das indevidas percepções cumulativas dos demais benefícios previdenciários;
	9.4.4. encaminhe a este Tribunal, nos termos do art. 262, § 2º, do Regimento Interno do TCU, o novo ato de concessão da aludida pensão militar indicada pelo item 9.2 deste Acórdão, sem as ilegalidades indicadas nesta deliberação, para ser submetido à apreciação pelo TCU, na forma do art. 260, caput, do Regimento Interno do TCU; 
	9.5. determinar, nos termos do art. 250, II, do RITCU, que, no prazo de 90 (noventa) dias contados da ciência desta deliberação, o Instituto Nacional do Seguro Social (INSS) avalie a legalidade, ou não, da atual situação previdenciária de Maristela Soares Abreu ante a cumulativa percepção da aposentadoria sob o regime próprio de previdência social do Município do Rio de Janeiro - RJ e a aposentadoria sob o regime geral de previdência social (RGPS) ; devendo o INSS informar o TCU sobre o efetivo resultado de todas as providências porventura adotadas, ao final do aludido prazo;
9.6. enviar a cópia do presente Acórdão, com o Relatório e o Voto, à Subdiretoria de Inativos e Pensionistas na Área Militar junto ao Comando da Aeronáutica e ao Instituto Nacional do Seguro Social (INSS) , para ciência e efetivo cumprimento aos itens 9.4 e 9.5 deste Acórdão; e
9.7. arquivar o presente processo, sem prejuízo de promover o monitoramento das determinações proferidas pelos itens 9.4 e 9.5 deste Acórdão, representando ao TCU, se necessário (grifos acrescidos) .
HISTÓRICO
2.	A pensão instituída a partir do falecimento de José Washington Soares de Abreu (peça 4) padece de ilegalidade, diante da:
	i) existência de dois outros benefícios previdenciários percebidos em favor da correspondente pensionista (Maristela Soares Abreu) , para além da presente pensão militar, ante a cumulativa percepção da aposentadoria sob o regime próprio de previdência social do Município do Rio de Janeiro - RJ e da aposentadoria sob o regime geral de previdência social (RGPS) ;
	ii) ilegalidade provocada pela insubsistência de embasamento legal para o cálculo dos proventos de pensão pela suposta referência em dois ou mais níveis acima do então nível ostentado pelo militar na ativa (José Washington Soares de Abreu) , ante a inadequada aplicação legal em decorrência da incapacidade definitiva do então militar.
ADMISSIBILIDADE
3.	Reitera-se o exame de admissibilidade contido na peça 41, elaborado pelo SAR/Serur, em que se propôs o conhecimento do recurso interposto, nos termos do artigo 48 da Lei 8.443/1992, c/c os artigos 285 e 286, parágrafo único, do RI/TCU, suspendendo-se os efeitos dos subitens 9.2, 9.4, 9.4.1, 9.4.3, 9.4.4 e 9.5 do Acórdão 12975/2020-TCU-Segunda Câmara. Observa-se que o Excelentíssimo Senhor Ministro Aroldo Cedraz, mediante despacho de peça 45, concordou com a análise desta unidade técnica.
MÉRITO
4. Delimitação
4.1	Constitui objeto do presente recurso definir se:
	a) houve a incidência da decadência;
	b) houve violação à segurança jurídica;
	c) houve violação à lei.
5. Da incidência da decadência
5.1.	A recorrente aduz que houve a incidência da decadência, com base nos seguintes argumentos:
5.2.	É evidente que os órgãos de concessão e fiscalização das respectivas Forças Armadas, assim como o Tribunal de Contas da União, caso desejasse impugnar tal ato o deveria ter feito dentro do prazo de 5 (cinco) anos, já esgotados e que sua situação individual consolidada não pode mais ser revista pela Administração, com fundamento no art. 54 da Lei 9.784/1999.
5.3.	Decaiu, pois, a Administração - e esta egrégia Corte de Contas é parte integrante da Administração - do direito de rever os atos e normas que pretende atingir.
Análise:
5.4.	Quanto à decadência administrativa, essa só é configurada quando o processo não é julgado após 5 anos contados de sua chegada ao TCU. 
5.5.	Pacificando de vez o tema, o STF fixou a seguinte tese de repercussão geral (tema 445) , no bojo no RE 636.553, de relatoria do Min. Gilmar Mendes:
Em atenção aos princípios da segurança jurídica e da confiança legítima, os Tribunais de Contas estão sujeitos ao prazo de 5 anos para o julgamento da legalidade do ato de concessão inicial de aposentadoria, reforma ou pensão, a contar da chegada do processo à respectiva Corte de Contas. (destacou-se) 
5.6.	Assim, como o ato em reexame foi enviado ao TCU apenas em 7/3/2016 (peça 4) , tendo sido apreciado na Sessão da Segunda Câmara de 17/11/2020 (peça 10) , não há que se falar em decadência administrativa, nem em prescrição quinquenal, tampouco em obrigatoriedade de oitiva prévia da interessada.
5.7.	Assim, propõe-se a rejeição do argumento apresentado pela recorrente.
6. Da segurança jurídica
6.1.	A recorrente aduz ter havido violação ao princípio da segurança jurídica, com base nos seguintes argumentos:
6.2.	Não pode o particular, ou mesmo o agente público, ficar eternamente à mercê de possível ação da Administração para rever atos, conhecidos, que afetam de forma importante seu patrimônio jurídico.
6.3.	É evidente que a Administração Pública tem o poder/dever de revisar seus atos, seja por motivos de conveniência e oportunidade, seja por ilegalidade, como consagrado na doutrina e na jurisprudência (Súmula 473, STF) . Todavia, em nome da segurança jurídica das relações, deve fazê-lo dentro do prazo previsto em lei, sob pena de ver consolidada a situação contra a qual pretende se insurgir, conforme já consolidada jurisprudência.
Análise:
6.4.	Sobre o princípio da segurança jurídica, cabe lembrar que a sedimentada jurisprudência da Suprema Corte é no sentido de classificar como ato complexo a concessão de aposentadoria, reforma ou pensão, consoante os seguintes julgados (RMS 3881/SP, MS 19875/DF, RE 195861/ES e MS 23665/DF) .
6.5.	Assim, sendo complexo o ato de pensão militar, este somente passa a estar plenamente formado (perfeito) , válido (aferição da legalidade com reflexo de definitividade perante a Administração) e eficaz (plenamente oponível a terceiros, deixando de apresentar executoriedade provisória) quando recebe o registro pela Corte de Contas. Tal entendimento decorre do disposto no inciso III do art. 71 da Constituição Federal, que estabelece que compete ao Tribunal de Contas da União apreciar, para fins de registro, a legalidade dos atos de admissão, assim como a concessão de aposentadoria, reforma ou pensão.
6.6.	Nessa perspectiva, impõe-se reconhecer que referido ato possui natureza precária (cf., e.g., Acórdão 2482/2007-TCU-Primeira Câmara, Relator Augusto Nardes) , razão pela qual, até que haja o efetivo julgamento e o consequente registro pela Corte de Contas, não há que se falar em ato jurídico perfeito, tendo em vista a ausência de aperfeiçoamento e definitividade do ato.
6.7.	A propósito do tema, colaciona-se entendimento esposado pela Corte Constitucional ao decidir no âmbito do RE-195.861/ES:
APOSENTADORIA - ATO ADMINISTRATIVO DO CONSELHO DA MAGISTRATURA - NATUREZA - COISA JULGADA ADMINISTRATIVA - INEXISTÊNCIA. O ato de aposentadoria exsurge complexo, somente se aperfeiçoando com o registro perante a Corte de Contas. Insubsistência da decisão judicial na qual assentada, como óbice ao exame da legalidade, a coisa julgada administrativa. (grifos acrescidos) 
6.8.	No caso em apreço, não houve o respectivo registro em razão da constatação de ilegalidade no ato, o que afasta, por si só, a presunção de legitimidade do ato administrativo que concedeu o benefício à recorrente, não havendo, assim, que se falar em violação da segurança jurídica ou de proteção da confiança.
6.9.	Nesse sentir, opina-se pela rejeição dos argumentos apresentados pela recorrente.
7. Do princípio da legalidade
7.1.	A recorrente aduz que teria havido violação ao princípio da legalidade, com base nos seguintes argumentos:
7.2.	O que se pode concluir é que não pode a administração reduzir a pensão da recorrente, por estar indo contra a lei, sem previsão legal para tanto.
Análise:
7.3.	O ato em reexame foi julgado ilegal, por ausência de previsão legal que autorize o cálculo da pensão com base no soldo correspondente a um grau hierárquico superior acima do que já se encontrava o instituidor, por ocasião da concessão inicial da reforma, conforme o entendimento firmado pelo Acórdão 2225/2019-TCU-Plenário, cujo sumário dispõe:
Sumário: atos de reforma. Alteração de uma das concessões para elevação, em um grau hierárquico, do posto sobre o qual calculados os proventos do inativo, em face da superveniência de invalidez permanente decorrente de doença especificada em lei. Militar anteriormente reformado com proventos já calculados sobre o posto hierárquico superior, por tempo de serviço. Ausência de previsão legal para extensão da vantagem estabelecida no art. 110 da Lei 6.880/1980 a militares já reformados, bem como para o acréscimo de dois postos no cálculo dos proventos. Negativa de registro. Determinações. Legalidade e registro das demais concessões (grifos acrescidos) .
7.4.	De fato, assim dispõe o art. 110 da Lei 6.880/1980:
Art. 110. O militar da ativa ou da reserva remunerada, julgado incapaz definitivamente por um dos motivos constantes dos incisos I e II do art. 108, será reformado com a remuneração calculada com base no soldo correspondente ao grau hierárquico imediato ao que possuir ou que possuía na ativa, respectivamente.                    (Redação dada pela Lei nº 7.580, de 1986) 
7.5.	Assim, sobre a situação do instituidor José Washington Soares de Abreu, cumpre trazer à colação as seguintes sínteses apresentadas pelo relator a quo:
atuara como 3º Sargento e passou para a reserva remunerada com os proventos de 3º Sargento, tendo sido, posteriormente, reformado pelo limite de idade com os proventos de 2º Sargento (Peça 8) . No entanto, em 2013, veio a ser indevida e novamente reformado por incapacidade, e, daí, teria passado a perceber a indigitada majoração nos seus proventos para o posto de 2º Tenente., 
7.6.	Demais disso, ao dispor sobre a concessão de pensões militares, o art. 29 da Lei  3.765/1960, veda, expressamente, a acumulação de mais de dois benefícios:
Art. 29. É permitida a acumulação:
a) de duas pensões militares; 
b) de uma pensão militar com proventos de disponibilidade, reforma, vencimentos, aposentadoria ou pensão proveniente de um único cargo civil.
7.7.	Em face, contudo, das alterações introduzidas pela MP n.º 2.215-10, de 2001, o aludido art. 29 da Lei n.º 3.765, de 1960, passou a estabelecer a seguinte premissa: 
Art. 29. É permitida a acumulação: 
I - de uma pensão militar com proventos de disponibilidade, reforma, vencimentos ou aposentadoria; 
II - de uma pensão militar com a de outro regime, observado o disposto no art. 37, inciso XI, da Constituição Federal.
7.8.	Assim, a jurisprudência do TCU está firmada no sentido da ilegalidade dessa múltipla acumulação indevida observada na pensão militar em reexame, em sintonia, por exemplo, com os Acórdãos 3.653/2011, 8.721/2017, 10.142/2017, da 2ª Câmara.
7.9.	Ex positis, entende-se que o acórdão ora recorrido se baseou nas leis em vigor para o julgamento pela ilegalidade da pensão militar em reexame e, por via de consequência, não há que se falar em violação ao princípio da legalidade.
CONCLUSÃO
8.	Diante do exposto, conclui-se que:
	a) não houve a incidência da decadência;
	b) não houve violação à segurança jurídica;
	c) não houve violação à lei.
 8.1.	Nesse sentir, opina-se pela negativa de provimento do presente recurso.
PROPOSTA DE ENCAMINHAMENTO
9.	Diante do exposto, com base no art. 48 da Lei n. 8.443/92, submete-se o presente processo à consideração superior, propondo-se a adoção das seguintes medidas:
	a) conhecer do presente pedido de reexame, para, no mérito, negar-lhe provimento;
	b) informar a recorrente e demais interessados do acórdão a ser proferido, destacando que o relatório e o voto que o fundamentam podem ser acessados por meio do endereço eletrônico www.tcu.gov.br/acordaos."
	É o relatório.

Tiago Mascarenhas da Costa Marques (205.521/OAB-RJ), representando Maristela Soares Abreu.

Procurador Sergio Ricardo Costa Caribé.

PENSÃO MILITAR. INDEVIDA PERCEPÇÃO DE BENEFÍCIOS NÃO ACUMULÁVEIS. INDEVIDO BENEFÍCIO CORRESPONDENTE A QUATRO GRAUS HIERÁRQUICOS SUPERIORES AO POSTO OU GRADUAÇÃO DO INSTITUIDOR NA ATIVA. PEDIDO DE REEXAME. ARGUMENTOS INSUFICIENTES PARA ALTERAR O ACÓRDÃO RECORRIDO. NEGATIVA DE PROVIMENTO.

PENSÃO MILITAR (PMIL)

Secretaria de Recursos (Serur); Secretaria de Fiscalização de Integridade de Atos e Pagamentos de Pessoal e de Benefícios Sociais (Sefip).

Tratam os autos de pedido de reexame interposto por Maristela Soares Abreu, viúva do militar falecido Sr. José Washington Soares de Abreu, contra o Acórdão 12975/2020-TCU-Segunda Câmara, Relator Ministro André Luís de Carvalho, que considerou o ato ilegal em razão de:
"i) existência de dois outros benefícios previdenciários percebidos em favor da correspondente pensionista (Maristela Soares Abreu) , para além da presente pensão militar, ante a cumulativa percepção da aposentadoria sob o regime próprio de previdência social do Município do Rio de Janeiro - RJ e da aposentadoria sob o regime geral de previdência social (RGPS) ;
ii) ilegalidade provocada pela insubsistência de embasamento legal para o cálculo dos proventos de pensão pela suposta referência em dois ou mais níveis acima do então nível ostentado pelo militar na ativa (José Washington Soares de Abreu) , ante a inadequada."
Preliminarmente, ratifico o exame de admissibilidade despachado por mim nestes autos, uma vez que o recurso apresentado atende aos requisitos pertinentes à espécie.
Em síntese, a recorrente alega que: (i) houve a incidência da decadência; (ii) houve violação à segurança jurídica; e (iii) houve violação à lei.
A unidade especializada concluiu pela improcedência dos argumentos, sendo acompanhada pelo MPTCU.
Feito esse breve introito, anuo às análises e conclusões propostas pela unidade técnica e endossadas pelo Parquet especializado, e adoto seus argumentos reproduzidos no relatório precedente como minhas próprias razões de decidir, sem prejuízo dos breves comentários a seguir.
Quanto ao primeiro e segundo argumentos, verifico que o ato que concedeu a pensão militar à recorrente foi encaminhado ao TCU 7/3/2016 e apreciado em 17/11/2020, não havendo, portanto, infração aos princípios da razoabilidade e da segurança jurídica, e, tampouco, a ocorrência de decadência do direito da Administração de rever o ato, considerando a decisão do Supremo Tribunal Federal no RE 636.553, que, em respeito aos princípios citados, confere o "prazo de 5 anos para o julgamento da legalidade do ato de concessão inicial de aposentadoria, reforma ou pensão, a contar da chegada do processo à respectiva Corte de Contas".
Como se sabe, sendo o registro condição para o aperfeiçoamento do ato de concessão da pensão, dada sua natureza de ato complexo, decorrência da competência dada pelo inciso III do art. 71 da Constituição Federal ao TCU, é possível perceber que não havia também direito adquirido à interpretação dada pelo órgão de origem.
Sendo o ato de aposentadoria complexo, este somente passa a estar plenamente formado (perfeito) , válido (aferição da legalidade com reflexo de definitividade perante a Administração) e eficaz (plenamente oponível a terceiros, deixando de apresentar executoriedade provisória) quando recebe o registro pela Corte de Contas.
Esse entendimento está em linha com a jurisprudência do Supremo Tribunal Federal, o qual classifica como ato complexo a concessão de aposentadoria, reforma ou pensão, consoante os seguintes julgados (RMS 3881/SP, MS 19875/DF, RE 195861/ES e MS 23665/DF) .
No que se refere ao terceiro argumento, cabe lembrar que o ato em questão foi julgado ilegal por duas razões. 
Primeiro, por ausência de previsão legal para o cálculo da pensão com base no soldo correspondente a grau hierárquico acima do que já se encontrava o instituidor, por ocasião da concessão inicial da reforma, conforme o entendimento firmado pelo Acórdão 2225/2019-TCU-Plenário.
Além disso, também há ilegalidade na acumulação da presente pensão com aposentadoria sob o regime próprio de previdência social do Município do Rio de Janeiro - RJ e aposentadoria sob o regime geral de previdência social (RGPS) . Bem explica a Serur, em seu parecer:
"Demais disso, ao dispor sobre a concessão de pensões militares, o art. 29 da Lei 3.765/1960, veda, expressamente, a acumulação de mais de dois benefícios:
Art. 29. É permitida a acumulação:
a) de duas pensões militares; 
b) de uma pensão militar com proventos de disponibilidade, reforma, vencimentos, aposentadoria ou pensão proveniente de um único cargo civil.
7.7.	Em face, contudo, das alterações introduzidas pela MP n.º 2.215-10, de 2001, o aludido art. 29 da Lei n.º 3.765, de 1960, passou a estabelecer a seguinte premissa: 
Art. 29. É permitida a acumulação: 
I - de uma pensão militar com proventos de disponibilidade, reforma, vencimentos ou aposentadoria; 
II - de uma pensão militar com a de outro regime, observado o disposto no art. 37, inciso XI, da Constituição Federal.
7.8.	Assim, a jurisprudência do TCU está firmada no sentido da ilegalidade dessa múltipla acumulação indevida observada na pensão militar em reexame, em sintonia, por exemplo, com os Acórdãos 3.653/2011, 8.721/2017, 10.142/2017, da 2ª Câmara."
Sendo assim, não se verifica qualquer ilegalidade no Acórdão recorrido.
	Ante o exposto, incorporo os pareceres da unidade técnica reproduzidos no relatório precedente e endossados pelo Parquet como razão de decidir, entendo que deve ser negado provimento ao Pedido de Reexame e VOTO para que o Tribunal adote a minuta de deliberação que submeto a este Colegiado.
TCU, Sala das Sessões, em 9 de novembro de 2021.
AROLDO CEDRAZ 
Relator